【裁判字號】    98,台上,2140
【裁判日期】    980417
【裁判案由】    常業重利
【裁判全文】
最高法院刑事判決            九十八年度台上字第二一四０號
上  訴  人  台灣高等法院高雄分院檢察署檢察官
被      告  甲○○
            乙○○
上列上訴人因被告等常業重利案件，不服台灣高等法院高雄分院
中華民國九十五年七月二十五日第二審更審判決（九十五年度上
更(一)字第九九號，起訴案號：台灣高雄地方法院檢察署八十九年
度偵字第一００九三號），提起上訴，本院判決如下：
    主  文
原判決撤銷，發回台灣高等法院高雄分院。
    理  由
本件原判決以：公訴意旨略稱：被告甲○○係設在高雄市○○區
○○路七十二號索提精品服飾店之負責人，於民國八十七年七月
一日申請營利事業登記，資本額為新台幣（下同）三萬元，因營
運不善，旋於八十七年七月二十四日辦理註銷。八十七年七月十
五日、十六日、二十四日、八月四日，甲○○委由不詳姓名者，
持該店及其本人身分證影本等相關資料，分別向美商美銀賓旭信
用卡有限公司台北分公司（下稱美商賓旭公司，信用卡業務由荷
蘭銀行接管）、財團法人聯合信用卡處理中心（下稱聯合信用卡
中心）、中國信託商業銀行及台灣美國運通國際股份有限公司（
下稱台灣美國運通公司）簽訂特約商店合約書，取得刷卡機及空
白簽帳單。被告乙○○係設在同上高雄市○○區○○路七十二號
瑪拉精品服飾店之負責人，八十七年七月二十三日辦理設立登記
，資本額為三萬元，於八十七年十月二十九日辦理註銷。期間曾
與聯合信用卡中心及萬通商業銀行簽約成為特約商店，因而取得
刷卡機及空白簽帳單。甲○○、乙○○（下稱被告等二人）均明
知根據聯合信用卡中心與特約商店簽訂之合約書，特約商店不得
接受非消費性之簽帳融資墊款。被告等二人竟意圖為自己及他人
不法之所有，與綽號「阿龍」之真實年籍姓名不詳男子基於常業
重利之犯意聯絡及行為分擔，在不詳地點，利用刷卡機，以「假
消費，真刷卡」之方式，借貸款項予急需用錢之莊國良及其他不
特定人，並從中收取月利十分計算之重利（即本金九千元，利息
一千元）。被告等二人及綽號「阿龍」者再將不實之消費內容及
消費金額，以刷卡機登載於信用卡消費簽帳單上，由莊國良等人
簽名後，製作不實之請款單，向聯合信用卡中心、美商賓旭公司
、台灣美國運通公司、中國信託商業銀行及萬通商業銀行請領刷
卡金額，使銀行誤以為莊國良等人係購物之消費性融資，於扣除
手續費後，將刷卡金額悉數撥付。自八十七年七月起迄八十八年
六月間止，共計將二千六百七十六萬六千三百四十九元匯入甲○
○之高雄區中小企業銀行後庄分行0000000000000
0號帳戶，及萬泰商業銀行鳳山分行000000000000
號帳戶；自八十八年一月起至六月止，共計將四百四十萬三千四
百零六元匯入乙○○之萬泰商業銀行南高雄分行0000000
0000000號帳戶。上開款項全數由被告等二人及綽號「阿
龍」者以自動提款機提領花用，藉以逃漏稅，並足以生損害於聯
合信用卡處理中心、發卡銀行對評估撥款風險之正確性及稅捐稽
徵機關核課稅捐之正確性。嗣經高雄市稅捐稽徵處查核上開二家
服飾店申報資料時發現異常，始查知等情。因認被告等二人係犯
刑法第三百四十五條之常業重利（修正前）、第二百十六條、第
二百十五條之行使業務上登載不實文書、第三百三十九條第一項
之詐欺取財罪嫌云云。惟經審理結果，認為不能證明被告等二人
犯罪，因而維持第一審諭知被告等二人無罪之判決，駁回檢察官
在第二審之上訴。固非無見。
惟查：判決雖載理由，但不能憑以斷定其所為論述之根據者，仍
屬理由不備之違背法令。原判決說明以：乙○○辯稱：應扣除營
業稅百分之五，手續費百分之三云云，則如檢察官所指訴，獲利
百分之十，扣除營業稅百分之五，手續費百分之三，所得純利無
多，難謂獲得與原本顯不相當之重利等旨（原判決第七頁第二至
五行），而為有利於被告等二人之認定。然原判決已認定：索提
精品服飾店、瑪拉精品服飾店係分別於八十七年七月一日、八十
七年七月二十二日申請設立登記，其後則分別於八十七年七月二
十四日、八十七年十月二十九日歇業（註銷），而索提精品服飾
店自八十七年七月起迄八十八年六月止，瑪拉精品服飾店自八十
八年一月起至六月止，分別向銀行請領二千六百七十六萬六千三
百四十九元、四百四十萬三千四百零六元等情（原判決第五頁第
二至五行、倒數第二至四行）。如果無訛，其除八十七年七月間
之請款外，其餘均在註銷營業登記之後，則其是否有繳納營業稅
？而得認其獲利已扣除百分之五之營業稅？並非無疑，原審未予
查明，遽行判決，且並未說明其認定應扣除營業稅之依據。有判
決理由不備，及應於審判期日調查之證據未予調查之違背法令。
檢察官上訴意旨執以指摘，即非無理由，應認原判決仍有撤銷發
回之原因。
據上論結，應依刑事訴訟法第三百九十七條、第四百零一條，判
決如主文。
中    華    民    國  九十八  年    四    月   十七   日
                      最高法院刑事第三庭
                          審判長法官  林  增  福
                                法官  張  清  埤
                                法官  陳  世  雄
                                法官  蔡  國  在
                                法官  王  居  財
      本件正本證明與原本無異
                                      書  記  官
中    華    民    國  九十八  年    四    月  二十一  日
                                                      Ｅ


司法院資訊處製作；財團法人民間司法改革基金會備份。
